【裁判字號】    97,易,3391
【裁判日期】    980728
【裁判案由】    重利
【裁判全文】
臺灣臺中地方法院刑事判決              97年度易字第3391號
公  訴  人  臺灣臺中地方法院檢察署檢察官
被      告  丙○○
選任辯護人  鄭崇煌律師
            曹宗彝律師
            鄭晃奇律師
被      告  丁○○
上列被告因重利案件，經檢察官提起公訴（97年度偵字第13150
號），本院判決如下：
    主    文
丙○○犯重利罪，處拘役肆拾日，如易科罰金，以新臺幣壹仟元
折算壹日；又犯重利罪，處拘役肆拾日，如易科罰金，以新臺幣
壹仟元折算壹日。應執行拘役伍拾日，如易科罰金，以新臺幣壹
仟元折算壹日。
丁○○無罪。
    犯罪事實
一、丙○○基於重利之犯意，乘乙○○急需用錢急迫之際，於民
    國96年5月中旬，在臺中市○○區○○路262巷1弄21號住處
    ，貸予乙○○新臺幣（下同）5萬元，約定每10天為1期，每
    期利息5000元（換算年利率為360％），並於交付借款時先
    行預扣第1期利息5000元，實際交付4萬5000元予乙○○，乙○○則於借款時交付面額5萬元之本票1張予丙○○以供擔保
    ，其後並再向丙○○支付兩期利息，連同第1期預扣之利息
    ，共支付3期利息1萬5000元，丙○○即以此方式取得與原本
    顯不相當之重利。丙○○另基於重利之犯意，再乘乙○○急
    需用錢急迫之際，於96年6月上旬，亦在上開住處，貸予乙○○3萬元，約定每10天為1期，每期利息3000元（換算年利
    率為360％），並於交付借款時先行預扣第1期利息3000元，
    實際交付2萬7000元予乙○○，乙○○則於借款時交付面額3
    萬元之本票1張予丙○○以供擔保，其後並再向丙○○支付
    兩期利息，連同第1期預扣之利息，共支付3期利息1萬2000
    元，丙○○即以此方式取得與原本顯不相當之重利。嗣因乙○○不堪重利負荷，報警處理而查悉上情。
二、案經乙○○訴由臺中市警察局第一分局報告臺灣臺中地方法
    院檢察署檢察官偵查起訴。
    理    由
壹、被告丙○○部分﹕
一、認定犯罪事實所憑之證據及理由﹕
    訊據被告丙○○先於偵查中坦承其於96年5月間，借款8萬元
    予告訴人乙○○，約定利息為10天1期，每1萬元利息1000元
    ，及有收過利息之情；復於本院審理時，否認曾與告訴人乙○○約定重利，辯稱﹕伊未借款予乙○○，係乙○○向伊購
    買茶葉，積欠伊8萬元云云。經查﹕
  (一)證人即告訴人乙○○於98年7月14日在本院具結證稱﹕伊分
    別於96年5月中及96年6月上旬去丙○○家，96年5月中旬是
    向丙○○借5萬元，當時丙○○拿本票叫伊簽名；96年6月上
    旬是向丙○○借3萬元，丙○○拿面額3萬元的本票叫伊簽名
    ；伊所說的5萬元、3萬元是伊向丙○○借的，而非向丁○○
    借，但是後來丙○○叫丁○○出面向伊收本金；伊於96年5
    月中向丙○○借5萬元時，與丙○○約定每1萬元利息1000元
    ，10天為1期，借款當時預扣利息5000元，實際拿4萬5000元
    ；伊於96年6月上旬向丙○○借3萬元，也是與丙○○約定每
    1萬元利息1000元，10天為1期，借款當時預扣利息3000元，
    實際拿2萬7000元；伊於偵訊中所述實在等語明確（見本院
    卷第59頁正反面、第60頁反面、第61頁反面至第62頁）。
  (二)又證人即告訴人乙○○於偵訊中亦具結證稱﹕伊跟丙○○借
    錢，大約96年5月，第一次5萬元，第二次3萬元，共8萬元，
    共給過3次利息，第一期是預扣，共給利息2萬4000元，利息
    是丙○○收的，伊是拿去丙○○家給他的等語（見偵字卷第
    9頁）。而就證人即告訴人乙○○於偵查中之上開證述，被
    告丙○○於同日偵訊時即自白謂﹕伊5月借給乙○○8萬元，
    8萬元有收利息，10天為1期，1萬元算1千元，乙○○說的關
    於收過幾期利息部分應該對等語（見偵字卷第9頁）。
  (三)綜上事證，證人即告訴人乙○○所為之上開關於其向被告丙○○借款、被告丙○○與其約定重利、及其已向被告丙○○
    支付利息之證述，於偵查中及本院審理時均陳述一致，且經
    被告丙○○於偵訊中坦認不諱，堪信為真實。被告丙○○事
    後更異前詞，辯稱8萬元是告訴人乙○○向其購買茶葉之欠
    款，應係臨訟脫罪之詞，尚難採信。
二、論罪科刑﹕
    核被告丙○○所為，係犯刑法第344條之重利罪。被告丙○○上開2次重利犯行，犯意各別，行為互殊，應分論併罰。
    爰審酌被告丙○○乘人之急迫貸以金錢，而約定年利率達
    360％之與原本顯不相當之重利，2次重利犯行所收重利共2
    萬7000元；被告丙○○犯罪後已由其子即被告丁○○出面於
    96年8月23日與告訴人乙○○達成和解，有和解書在卷可憑
    （見本院卷第17頁），並經告訴人乙○○證稱該和解書之和
    解範圍包括本案借貸之本金共8萬元在內屬實（見本院卷第
    60頁）；及被告丙○○先於偵查中坦承犯行，復於本院審理
    時否認犯行之犯後態度等一切情狀，分別量處如主文所示之
    刑，並各諭知易科罰金之折算標準，及定其應執行刑。
貳、被告丁○○部分﹕
一、公訴意旨另以：被告丁○○為被告丙○○之子，被告丁○○
    與被告丙○○共同基於重利之犯意聯絡，乘告訴人乙○○急
    需用錢急迫之際，於96年5月中旬，在臺中市○○區○○路
    262巷1弄21號住處，貸予告訴人乙○○5萬元，約定每10日
    利息為5000元，借期每10天1期，並預扣利息5000元，告訴
    人乙○○實得4萬5000元；復於96年6月上旬，在渠等位於上
    址之住處，貸予告訴人乙○○3萬元，約定每10日利息為
    3000元，借期每10天1期，並預扣利息3000元，告訴人乙○○實得2萬7000元。告訴人乙○○並需交付面額不等本票共2
    張及身分證影本予被告丁○○、丙○○供作擔保。被告丁○○與被告丙○○以此方式，向告訴人乙○○收取與原本顯不
    相當之重利，共計已有2萬4000元。因認被告丁○○亦涉犯
    刑法第344條之重利罪嫌。
二、被告丁○○辯稱﹕伊前基於重利之犯意，乘被害人廖晉緯、
    乙○○急需用錢急迫之際，於96年1月16日，在臺中市○○
    區○○路262巷1弄21號住處，貸予廖晉緯、乙○○2萬元，
    約定每10日利息2千元，借期10天1期，預扣利息2千元，以
    此方式收取與原本顯不相當之利息，案經法院於96年8月28
    日以96年中簡字第2610號判處有期徒刑3月確定，本案犯罪
    事實與前開案件之犯罪事實同一，故本件應為免訴判決；如
    認本件與前開確定判決非同一案件，伊並無起訴書所載之借
    貸及重利行為。
三、查刑法第344條重利罪，其構成要件為「乘他人急迫、輕率
    、無經驗貸以金錢或其他物品，而取得與原本顯不相當之重
    利」，立法時並未將具有重複特質之職業性、營業性、收集
    性、或經營、從事業務、收集、販賣、製造、散布等行為概
    念，定為刑法第344條本罪之犯罪構成要件之行為要素，是
    刑法第344條之重利罪，應無「集合犯」之性質（臺灣高等
    法院臺中分院96年上易字第893號判決參照）。本件起訴書
    所載被告涉嫌重利犯行之時間為96年5月中旬及96年6月上旬
    ，所貸款項分別為5萬元及3萬元，貸款對象為乙○○；此與
    本院96年中簡字第2610號確定判決認定之被告丁○○於96年
    1月16日，貸予廖晉緯、乙○○2萬元並收取重利之犯罪事實
    ，其犯罪之時間及內容均不相同，被害對象亦不盡一致，且
    刑法第344條之重利罪無「集合犯」之性質，是本件與前開
    確定判決非屬同一案件。
四、復按犯罪事實應依證據認定之，無證據不得認定犯罪事實；
    不能證明被告犯罪，應諭知無罪之判決，刑事訴訟法第154
    條第2項、第301條第1項分別定有明文。次按所謂認定犯罪
    事實之證據，係指足以認定被告確有犯罪行為之積極證據而
    言，該項證據自須適合於被告犯罪事實之認定，始得採為斷
    罪之資料；又事實之認定，應憑證據，如未能發現相當確實
    證據，或證據不足以證明，自不能以推測或擬制之方法，以
    為裁判之基礎，最高法院29年上字第3105號、40年臺上字第
    86號判例著有明文。又按認定犯罪事實所憑之證據，無論係
    直接證據或間接證據，其為訴訟上之證明，須於通常一般之
    人均不致有所懷疑，而得確信其為真實之程度者，始得據為
    有罪之認定，倘其證明尚未達到此一程度，而有合理之懷疑
    存在，復無其他調查途徑可尋，法院即應為無罪之判決，最
    高法院76年臺上字第4986號著有判例。
五、公訴意旨認被告丁○○涉犯重利罪行，無非係以﹕(1)證人即
    告訴人乙○○於警詢之指述及於偵查中之證述，及(2)被告丁○○前因於96年1月借貸2萬元並收取與原本顯不相當之利息
    ，業經法院判處有期徒刑3月在案之前科紀錄，為其主要論
    據。惟被告丁○○辯稱伊並無起訴書所載之借貸及重利行為
    等語。經查：
  (一)證人即告訴人乙○○於98年7月14日在本院證稱﹕伊所說的5
    萬元、3萬元是伊向丙○○借的，而非向丁○○借；後來丙○○叫丁○○出面向伊收本金，伊與丁○○約定每月交5000
    元的本金等語（見本院卷第59頁反面、第60頁反面至第61頁
    正面、第61頁反面）；及於97年7月16日偵查中亦證稱﹕伊
    跟丙○○借錢，利息是丙○○收的，丁○○是跟伊收本金等
    語（見偵字卷第9頁）；均未證述被告丁○○有與被告丙○○共同向其收取重利之情。至於被告丁○○受其父親即被告
    丙○○之託向告訴人乙○○催討還款及收取借貸本金，為借
    款債權之合法行使，尚不構成犯罪。
  (二)又被告丁○○前因於96年1月16日借貸2萬元予廖晉緯、乙○○並收取與原本顯不相當之利息，而經法院判處有期徒刑3
    月確定之犯罪事實，為另一案件，已於前述，尚難以被告丁○○有上開前科紀錄即據以推論其於本案有與被告丙○○共
    同借款予告訴人乙○○而收取重利之情事。
六、綜上所述，檢察官所為舉證，尚有合理懷疑存在，而不足使
    本院確信被告丁○○有起訴書所載之重利犯行，此部分應認
    不能證明被告丁○○犯罪，而應諭知無罪。
據上論斷，應依刑事訴訟法第299條第1項前段、第301條第1項，
刑法第344條、第41條第1項前段、第51條第6款，刑法施行法第1
條之1第1項、第2項前段，判決如主文。
本案經檢察官甲○○到庭執行職務。
中    華    民    國    98    年    7     月    28    日
                      刑事第十五庭  法  官  戴嘉慧
上正本證明與原本無異。
如不服本判決，應於收受送達後10日內向本院提出上訴書狀（應
敘述具體理由並附繕本）。
上訴書狀如未敘述理由，應於上訴期間屆滿後20日內補提理由書
於本院。
告訴人或被害人對於判決如有不服具備理由請求檢察官上訴者，
其上訴期間之計算係以檢察官收受判決正本之日期為準。
                                    書記官  劉晴芬
中    華    民    國    98    年    7     月    28    日
【附錄本案論罪科刑法條】
《刑法第344條》
乘他人急迫、輕率或無經驗貸以金錢或其他物品，而取得與原本
顯不相當之重利者，處一年以下有期徒刑、拘役或科或併科一千
元以下罰金。


司法院資訊處製作；財團法人民間司法改革基金會備份。
